臺灣高等法院民事判決
                                  110年度上更一字第166號
上  訴  人  王榮貴    住○○市○○○街00巷0號
訴訟代理人  宋重和律師
複 代 理人  林柏仰律師
被上訴人    萬昌綜合工業股份有限公司

特別代理人  林瑞陽律師
參  加  人  王榮昌  
訴訟代理人  王志陽律師
上列當事人間請求交付股票事件，上訴人對於中華民國108年6月
27日臺灣新竹地方法院107年度訴字第965號第一審判決提起上訴
，並於本院前審為訴之追加，經最高法院發回更審，本院於111
年11月2日言詞辯論終結，判決如下：
    主      文
原判決廢棄。
被上訴人應將發行如附表所示股票交付上訴人。
第一、二審及發回前第三審訴訟費用，由被上訴人負擔。
本判決主文第二項於上訴人以新臺幣貳佰萬元供擔保後，得假執
行；但被上訴人如以新臺幣肆佰萬元預供擔保後，得免為假執行
。
    事實及理由
一、查，上訴人於原審起訴主張依修正前公司法第161條之1規  
    定、民法第767條等規定，請求被上訴人交付系爭股票；於
    本院前審補充法律上陳述，改依類推適用公司法第161條之1
    規定及民法第767條規定請求（見上字卷㈡第6頁）；嗣於本
    院更正其法律上陳述，僅主張依修正前公司法第161條之1、
    民法第767條規定請求，並不再主張類推適用證券交易法第8
    條、第34條第1項等規定請求（見本院卷第272至273頁），
    此部分核屬不變更訴訟標的，僅為法律上陳述之更正，與民
    事訴訟法第256條規定相符，應予准許，合先陳明。　　　
二、上訴人主張：伊係自民國68年2月17日即持有被上訴人股份4
    00股（下稱系爭股份）之股東，詎被上訴人於85年1月26日
    發行實體股票，竟未將如附表所示400股記名股票（下稱系
    爭股票）交付予伊。爰依民法第767條、修正前公司法第161
    條之1規定，擇一求為命被上訴人交付系爭股票之判決（原
    審為上訴人敗訴之判決，上訴人不服，提起上訴）。另於本
    院前審追加依公司法第162條第1項規定而為同一之請求（關
    於上訴人於本院追加備位之訴部分，另以裁定駁回之）。並
    於本院上訴聲明：如主文所示。
三、被上訴人則以：伊公司設立之始，上訴人並未出資，僅係王
    榮昌即伊之前法定代理人借名股東而已，故系爭股票屬於王
    榮昌所有，上訴人請求交付系爭股票，為無理由等語，資為
    抗辯。並於本院答辯聲明：㈠上訴駁回。㈡如受不利之判決，
    願供擔保免為假執行。
四、查，㈠被上訴人股東登記名簿記載上訴人於62年11月18日、6
    8年2月17日，依序取得其公司股份166股、234股，合計400
    股；㈡被上訴人因未遵循主管機關命令於108年6月24日前，
    完成改選並辦理變更登記，致董事、監察人均因任期屆滿而
    當然解任；解任前之公司董事長係王榮昌等情，有卷附公司
    股東名簿、經濟部中部辦公室108年10月7日經中三字第1083
    3599590號函可憑（見原審卷㈡第257頁、本院上字卷㈠第113
    頁），並為兩造所不爭執，堪信為真。
五、本院應審究者為㈠上訴人是否為被上訴人之股東？㈡若是，則
    上訴人請求被上訴人交付系爭股票，有無理由？茲分別論述
    如下：
㈠、上訴人是否為被上訴人之股東？
　⒈按股份有限公司係指二人以上股東或政府、法人股東一人所
    組織，全部資本分為股份；股東就其所認股份，對公司負其
    責任之公司，公司法第2條第1項第4款定有明文；又，股份
    有限公司之資本，應分為股份，認股人有照所填認股書，繳
    納股款之義務（同法第156條第1項、第139要參照）；且，
    股東對於公司之責任，除濫用公司法人地位致公司負擔特定
    債務且清償顯有困難，而其情節重大並有必要者外，以繳清
    其股份之金額為限，此觀同法第154條之規定自明。
　⒉經查：　　
　　⑴、被上訴人於63年1月16日經主管機關核准設立，其設立時
        之公司資本總額定為新臺幣（下同）500萬元，分為100
        0股，設立時全額發行，上訴人取得股份166股；嗣於68
        年間，被上訴人公司增資為1600股，上訴人於68年2月1
        7日再取得股份234股，合計400股；且上訴人並已繳納
        股款等情，有卷附被上訴人公司股東名簿、各股東繳納
        股款明細表、資產負債表、查帳報告書（詳列股東繳款
        入帳情形等）、代理人李中英會計師委託書可稽（見原
        審卷㈠第17頁、原審卷㈡第127至137頁、第253至255頁）
        ；由此以觀，上訴人既經登記載於被上訴人之公司股東
        名簿內，且繳款股款，依法完成認購系爭股份400股之
        程序，堪認上訴人確實係被上訴人之股東甚明。
　　⑵、被上訴人雖抗辯：伊公司係由王榮昌單獨出資設立，僅
        借用上訴人名義登記在系爭股份之股東，王榮昌並於10
        7年11月15日以律師函終止系爭借名登記契約云云，固
        據提出律師函為證（見原審卷㈡第109頁）。然查：
　　　　①、按借名登記契約，乃當事人約定一方將自己之財產
            以他方名義登記，而仍由自己管理、使用、處分，
            他方允就該財產為出名登記之契約。出名人與借名
            人間應有借名登記之意思表示合致，始能成立借名
            登記契約。當事人主張借名登記契約者，應就該借
            名登記之事實負舉證責任（最高法院109年度台上
            字第123號民事判決意旨參照）。是以，被上訴人
            抗辯系爭股份係由王榮昌借用上訴人名義登記為伊
            公司股東乙節，既為上訴人所否認，則被上訴人自
            應就王榮昌與上訴人間就系爭股份成立借名登記契
            約乙事，負舉證之責。
　　　　②、被上訴人雖舉證人即曾任被上訴人公司設立時股東
            劉金城於另案（即本院108年度上字第578號請求回
            復股權等事件）中證述：「萬昌公司（即被上訴人
            ）設立時伊所取得之股份，都是王榮昌出資的」為
            證（見本院卷第48頁）。但查，劉金城之股份雖由
            王榮昌出資，然亦無法由此即可推論被上訴人公司
            係由王榮昌一人獨資設立；且參以劉金城另證稱：
            於被上訴人公司設立時擔任股東，雖未出資，但退
            股時，當初出的股金，是王榮昌借給其，有算利息
            ，所以結算時有扣掉本金及利息；有分到股利等節
            以觀（見本院卷第49至51頁)，劉金城既受有股利
            之分配，及其轉讓全部股份時，尚與王榮昌結算而
            扣除出資額之本金及利息，足見劉金城取得被上訴
            人公司之股份資金，係向王榮昌借貸而來，其與王
            榮昌間就被上訴人公司股份，自始即無借名登記契
            約（見本院卷第38至39頁另案判決理由㈠之⒉⑵所示
            ）。益證被上訴人公司並非由王榮昌單獨出資設立
            。
　　　　③、另再佐以94年間，上訴人持有被上訴人公司股份為4
            00股，王榮昌僅持有股份290股（見原審卷㈠第116
            頁公司變更登記表登載「持有股份」欄），並由上
            訴人擔任公司經理人等情以觀，倘被上訴人公司係
            由王榮昌一人單獨出資設立，王榮昌理應會掌控公
            司之經營權，衡情王榮昌持股當會高於借名登記人
            ，以利其對該公司之經營權行使，其怎會將個人之
            持股數低於上訴人，任由上訴人擔任被上訴人之公
            司經理人並掌握公司之經營權？由此可知，上訴人
            與王榮昌間就系爭股份，自始即無借名登記契約關
            係存在甚明。
　　　　④、此外，被上訴人又無法舉證證明伊公司係由王榮昌
            單獨出資設立乙節，則被上訴人抗辯：伊公司係由
            王榮昌單獨出資設立，僅借用上訴人名義登記在系
            爭股份之股東，王榮昌並於107年11月15日以律師
            函終止系爭借名登記契約云云，即無可採。
 ㈡、上訴人請求被上訴人交付系爭股票，有無理由？
　　⒈按股份有限公司發行股票，係指製作並交付股票之行為。9
      0年修正前公司法第161條之1規定，公司應於設立登記或
      發行新股變更登記後，3個月內發行股票，揆其立法理由
      ，係有股份有限公司設立登記多年從未發行股票之情事，
      為保障股東之權益，始增訂是項規定，明定股東之股票發
      行請求權，課以公司發行股票之義務。同法第162條並規
      定發行股票之印製、簽證等程序。再佐以公司倘發行股票
      者，並應於股東名簿記載各股東之股數、股票號數及發給
      股票之年月日（同法第169條第1項參照）。由此以觀，股
      份有限公司依修正前公司法第161條之1規定發行股票，並
      於依同法第162條規定完成股票印製、簽證等程序後，即
      有將股票交付股東之義務。
　　⒉經查：
　　　⑴、上訴人為被上訴人之股東並持有系爭股份，且經登載
          於被上訴人之公司股東名簿，已如前述；則被上訴人
          於85年1月26既已依法完成股票印製、簽證等程序，
          有卷附系爭股票可稽（見上字卷㈠第437至515頁），
          並為被上訴人所不爭執（見本院上字卷㈠第432頁）；
          則依修正前公司法第161條之1規定，本即有交付系爭
          股票予上訴人之義務。故上訴人依修正前公司法第16
          1條之1規定，請求被上訴人交付系爭股票，核屬有據
          ，應予准許。
　　　⑵、被上訴人雖以系爭股票係於85年1月26日發行為由，抗
          辯上訴人提起本件訴訟，請求交付系爭股票，業已罹
          於15年之請求權時效云云。然查：
　　　　　①、按股份之轉讓，非將受讓人之姓名或名稱及住所
              或居所，記載於公司股東名簿，不得以其轉讓對
              抗公司，公司法第165條第1項定有明文；且，股
              東名簿應記載各股東之姓名或名稱、住所或居所
              ；各股東之股數（發行股票者，其股票號數）等
              事項（同法第169條第1項參照）以觀，股東依其
              持有股份，對公司行使其股東權，均係本於公司
              股東名簿之記載而來。故發行記名股票之公司雖
              未交付記名股票予股東，但經登載於股東名簿內
              之股東，其股東權之行使仍不生影響，公司自不
              得執時效消滅為由，拒絕股東行使其股東權。換
              言之，經登載於公司股東名簿內之股東，依該名
              簿記載之持股股數行使其股東權，即無請求權時
              效消滅適用之餘地。
　　　　　②、上訴人自68年2月17日即取得系爭股份，並登載於
              被上訴人之公司股東名簿；被上訴人於85年1月2
              6日發行系爭股票（其上均記載「股東王榮貴（
              即上訴人）」字樣，見上字卷㈠第437至515頁）
              時，上訴人仍為被上訴人之公司股東，且至今並
              未將其所持有之系爭股份轉讓，則上訴人依法即
              得對被上訴人行使其股東權，請求被上訴人交付
              系爭股票，自無消滅時效之適用餘地。
　　　　　③、是以，被上訴人以系爭股票係於85年1月26日發行
              為由，抗辯上訴人提起本件訴訟，請求交付系爭
              股票，業已罹於15年之請求權時效云云，自無可
              取。
　　　⑶、依上說明，上訴人依修正前公司法第161條之1規定，
          請求被上訴人交付股票，既屬有據，則伊另依民法第
          767條、公司法第162等規定，再為同一聲明之請求，
          本院即無庸予以審究之必要，附此陳明。
六、從而，上訴人依修正前公司法第161條之1規定，請求被上訴
    人交付系爭股票，於法有據，應予准許。原審為上訴人敗訴
    之判決，於法自有未合。上訴意旨指謫原判決不當，求予廢
    棄，為有理由。爰由本院將原判決予以廢棄，並改判如主文
    第2項所示。又兩造陳明各願供擔保聲請宣告准、免假執行
    ，經核均無不合，爰分別酌定擔保金額准許之。
七、本件事證已臻明確，兩造其餘之攻擊或防禦方法及所用之證
    據，經本院斟酌後，認為均不足以影響本判決之結果，爰不
    逐一論列，附此敘明。
八、據上論結，本件上訴為有理由。爰判決如主文。
　　
中　　華　　民　　國　　111 　年　　11 　　月　16　　日 
                 民事第九庭    
                      審判長法  官  楊絮雲
                            法  官  郭顏毓
                            法  官  陳賢德
正本係照原本作成。
如不服本判決，應於收受送達後20日內向本院提出上訴書狀，其
未表明上訴理由者，應於提出上訴後20日內向本院補提理由書狀
（均須按他造當事人之人數附繕本）上訴時應提出委任律師或具
有律師資格之人之委任狀；委任有律師資格者，另應附具律師資
格證書及釋明委任人與受任人有民事訴訟法第466 條之1第1項但
書或第2項所定關係之釋明文書影本。
中　　華　　民　　國　　111 　年　　11　　月　　16　　日

  　　　　　　　　　　　　　書記官  陳佳伶